最高法院民事判決　　　　　　　　　　　　　　　九十三年度台上字第二二八九號
　　上　訴　人　甲○○
　　訴訟代理人　楊博堯律師
　　　　　　　　張瑞釗律師
　　被 上訴 人　乙　○
　　訴訟代理人　吳仟翼律師
右當事人間請求履行契約事件，上訴人對於中華民國九十二年五月五日台灣高等法院
第二審判決︵九十一年度重上字第四四七號︶，提起上訴，本院判決如下：
    主  文
原判決廢棄，發回台灣高等法院。
    理  由
本件上訴人主張：兩造之父林黃於民國七十四年間將其所有坐落台北縣新店市○○段
二五五、二六○地號土地應有部分各二七分之十，同段二五六、二五九地號土地應有
部分各九分之一，及同段三三五地號土地所有權全部︵下稱系爭土地︶，信託登記為
被上訴人所有。嗣林黃死亡，兩造及其他兄弟共八人於七十六年七月二十六日簽訂家
產分析協議書︵下稱協議書︶，約定系爭土地由被上訴人取得三分之一，餘三分之二
由含伊在內之七兄弟連同長孫共八人均分，又因該等土地均為農地，依當時土地法第
三十條之規定，不得移轉為共有，故言明仍信託登記在被上訴人名下，於得辦理過戶
登記時，被上訴人應協同辦理。茲農業發展條例已修正，農地移轉之限制業已解除，
伊依協議書第三條、第四條及第十條之約定，自得請求被上訴人將伊分得之部分移轉
登記與伊所有等情。求為命被上訴人將系爭二五五、二六○地號土地應有部分各一六
二分之五，二五六、二五九地號土地應有部分各一○八分之一，及三三五地號土地應
有部分十二分之一移轉登記為伊所有之判決。
被上訴人則以：系爭三三五地號土地係伊出資所購登記為林黃所有，林黃於七十四年
間係以贈與方式將之歸還與伊，並非信託登記。且林黃縱將系爭土地信託登記與伊，
於信託關係未消滅前，上訴人不得請求伊辦理所有權移轉登記。又協議書並未經參與
協議之兄弟全部同意，難認已有效成立。況該協議書係在處分系爭土地，而該等土地
係林黃之遺產，為全體繼承人公同共有，林黃之女性繼承人均未參與該協議，是項協
議有違善良風俗，依民法第七十一條、第七十二條規定，應屬無效。再者，系爭土地
為林黃之遺產，於繼承人未辦理公同共有之繼承登記前，上訴人逕行請求將系爭土地
辦理分別共有之移轉登記，於法未合等語，資為抗辯。
原審廢棄第一審所為上訴人勝訴之判決，改判駁回其訴，係以：上訴人主張之事實，
業據提出土地登記簿謄本、協議書等件為證。被上訴人雖抗辯三三五地號土地係其出
資所購以林黃名義登記，但為上訴人所否認，被上訴人亦未舉證證明，是項抗辯，自
無可採。又被上訴人已自承有於協議書上簽名，且依證人陳乾於台灣台北地方法院︵
下稱台北地院︶八十九年度家訴字第五○號及原法院九十年度上字第三一號林清秀與
被上訴人間請求履行契約事件審理中、兩造之兄弟林慶芳於台北地院九十一年度重訴
字第一八三六號林清波與被上訴人間請求履行契約事件審理中之證言，及法務部調查
局九十年八月三日鑑定通知書之記載，可認被上訴人已依協議書之內容與包括上訴人
在內之其他兄弟達成合意。再者，協議書之名稱首在揭櫫關於家產之分析，前言說明
係針對﹁父親︵即林黃︶主持家計時建置之財產﹂所為之約定，第八條並記載：家父
上開遺產即日協同辦理繼承登記，並辦理拋棄繼承與甲○○、林雪子取得等語，均明
白指出所約定分配之土地係屬林黃所遺留之財產。證人陳乾於上開台北地院八十九年
度家訴字第五○號民事事件審理中亦證稱協議書上之財產都是林黃的遺產屬實，足證
系爭土地係林黃之遺產。查林黃之繼承人除參與協議書之八子外，尚有林雪子等五名
女兒，為兩造所不爭，協議書之內容既係就林黃之遺產為分配，應屬遺產之分割協議
，惟林雪子等五人並未參與協議，則協議書既未經林黃全體之繼承人同意，依民法第
八百二十八條第二項規定，不生效力。況系爭土地應為林黃全體繼承人所公同共有，
然迄今仍登記於被上訴人名下，上訴人於未辦理公同共有之繼承登記前，逕自主張由
其個人承受遺產中之特定部分並請求移轉登記，亦有未合。綜上所述，上訴人依協議
書之約定，請求被上訴人將系爭二五五、二六○地號土地應有部分各一六二分之五，
二五六、二五九地號土地應有部分各一○八分之一，及三三五地號土地應有部分十二
分之一移轉登記為其所有，並非正當，不應准許等詞，為其判斷之基礎。
按不動產物權，依法律行為而取得、設定、喪失及變更者，非經登記，不生效力，民
法第七百五十八條定有明文。系爭土地原為林黃所有，其生前已移轉登記為被上訴人
名下，為原審認定之事實。果爾，林黃既將系爭土地辦理移轉登記與被上訴人所有，
其已喪失就該土地之所有權，能否仍謂該土地係林黃之遺產，尚非無疑。原審就此未
詳加審究，遽依前揭理由為不利於上訴人之判決，不無可議。上訴論旨，指摘原判決
不當，聲明廢棄，非無理由。
據上論結，本件上訴為有理由。依民事訴訟法第四百七十七條第一項、第四百七十八
條第二項，判決如主文。
中　　　華　　　民　　　國　　九十三　　年　　 十一 　　月　　　十　　　日
                              最高法院民事第二庭
                                  審判長法官  蕭　亨　國
                                        法官  楊　鼎　章
                                        法官  陳　重　瑜
                                        法官  謝　正　勝
                                        法官  劉　福　來
      右正本證明與原本無異
                                              書  記  官
中　　　華　　　民　　　國　　九十三　　年　　 十一 　　月　　二十五　　日
                                                                     Ｒ
